ACORDAO-COMPLETO-2579657

ACÓRDÃO 3858/2023 ATA 14/2023 - PRIMEIRA CÂMARA

VISTOS, relatados e discutidos estes autos de tomada de contas especial instaurada pelo extinto Ministério do Desenvolvimento Regional, relativa ao termo de compromisso 37/2011, que teve por objeto a recuperação de estradas rurais e vias urbanas no município de Pracinha/SP,
ACORDAM os ministros do Tribunal de Contas da União, reunidos em sessão da 1ª Câmara, ante as razões expostas pelo relator, em:
9.1. julgar irregulares as contas do município de Pracinha/SP, com fundamento no art. 16, III, 'b' e 'c', da Lei 8.443/1992, e condená-lo ao pagamento das quantias a seguir especificadas, atualizadas monetariamente e acrescidas de juros de mora, calculados a partir das datas especificadas até a data do efetivo recolhimento, fixando o prazo de 15 (quinze) dias, a contar da notificação, para que comprove, perante o Tribunal (art. 214, III, 'a', do RI/TCU) , o recolhimento da dívida aos cofres do Tesouro Nacional, na forma da legislação em vigor:
	Data de ocorrência
	Valor histórico (R$) 
	Débito/Crédito

	8/4/2011
	360.000,00
	Débito

	27/9/2013
	7.319,03
	Crédito

9.2. julgar irregulares, com fundamento nos arts. 1º, I, 16, III, 'b', da Lei 8.443/1992, as contas do Sr. Waldomiro Alves Filho, aplicando-lhe a multa prevista no art. 58, I, da Lei 8.443/1992, no valor de R$ 12.000,00 (doze mil reais) , fixando-lhe o prazo de 15 (quinze) dias, a contar da notificação, para que comprove, perante o Tribunal (art. 214, III, 'a', do RI/TCU) , o recolhimento da dívida aos cofres do Tesouro Nacional, atualizada monetariamente desde a data deste acórdão até a data do efetivo recolhimento, se paga após o vencimento, na forma da legislação em vigor;
9.3. autorizar, desde logo, nos termos dos arts. 219, II, do RI/TCU e 28, II, da Lei 8.443/1992, a cobrança judicial das dívidas, caso não atendidas as notificações;
9.4. autorizar, desde logo, se requerido, com fundamento no art. 26 da Lei 8.443/1992, c/c o art. 217, §§ 1º e 2º, do RI/TCU, o parcelamento das dívidas em até 36 parcelas, incidindo, sobre cada parcela, corrigida monetariamente, os correspondentes acréscimos legais, fixando-lhes o prazo de 15 (quinze) dias, a contar do recebimento da notificação, para comprovar, perante o Tribunal, o recolhimento da primeira parcela, e de 30 (trinta) dias, a contar da parcela anterior, para comprovar o recolhimento das demais parcelas, devendo incidir, sobre cada valor mensal, atualizado monetariamente, os juros de mora devidos, no caso do débito, na forma prevista na legislação em vigor, alertando os responsáveis de que a falta de comprovação do pagamento de qualquer parcela importará o vencimento antecipado do saldo devedor, nos termos do § 2º do art. 217 do Regimento Interno deste Tribunal;
9.5. encaminhar cópia da deliberação à Procuradoria da República no Estado de São Paulo, em cumprimento ao disposto no § 3º do art. 16 da Lei 8.443/1992;
9.6. enviar cópia desta deliberação ao município de Pracinha/SP e ao Sr. Waldomiro Alves Filho;
9.7. informar aos interessados que o inteiro teor da presente deliberação estará disponível para consulta no dia seguinte à sua oficialização, no endereço www.tcu.gov.br/acordaos.

Tomada de contas especial relativa a termo de compromisso, que teve por objeto a recuperação de estradas rurais e vias urbanas.

Primeira Câmara

Município de Pracinha/SP.

3. Responsáveis/Interessado:
3.1.	Responsáveis: Município de Pracinha/SP (67.662.007/0001-40); Waldomiro Alves Filho (XXX.487.478-XX).
3.2. Interessado: Ministério do Desenvolvimento Regional (extinto).

13.1. Ministros presentes: Walton Alencar Rodrigues (Presidente), Benjamin Zymler e Jhonatan de Jesus.
13.2. Ministro-Substituto presente: Weder de Oliveira (Relator).

WEDER DE OLIVEIRA

Reproduzo a instrução da Unidade de Auditoria Especializada em Tomada de Contas Especial (AudTCE) , com os ajustes de forma pertinentes[footnoteRef:2]: [2:  Peças 92-94.] 
"INTRODUÇÃO
1.  Cuidam os autos de tomada de contas especial instaurada pelo Ministério do Desenvolvimento Regional, em desfavor de Waldomiro Alves Filho e do município de Pracinha/SP, em razão de não comprovação da regular aplicação dos recursos repassados por meio do termo de compromisso 37/2011, registro Siafi 666534, (peça 3) firmado entre o Ministério da Integração Nacional e aquele município, e que tinha por objeto 'recuperação de estradas rurais e de vias urbanas'.
HISTÓRICO
2.  Em 14/8/2019, com fundamento na IN/TCU 71/2012, alterada pela IN/TCU 76/2016, e DN/TCU 155/2016, o dirigente da instituição Ministério do Desenvolvimento Regional (extinto) autorizou a instauração da tomada de contas especial (peça 30) . O processo foi registrado no sistema e-TCE com o número 3212/2019.
3.  O termo de compromisso 37/2011, registro Siafi 666534, foi firmado no valor de R$ 600.000,00, sendo R$ 600.000,00 à conta do concedente e R$ 0,00 referentes à contrapartida do convenente. Teve vigência de 15/3/2011 a 13/3/2012, com prazo para apresentação da prestação de contas em 12/4/2012 (30 dias a contar do término da execução das ações - art. 14 do Decreto 7.257/2010 - Portaria GM/MI 155-F, de 15/3/20119, à peça 3) . Os repasses efetivos da União totalizaram R$ 360.000,00 (peça 4) .
4.  A prestação de contas e complementações enviadas foram analisadas por meio dos documentos constantes no processo (peças 26 e 27) .
5.  O fundamento para a instauração da Tomada de Contas Especial, conforme consignado na matriz de responsabilização elaborada pelo tomador de contas, foi a constatação da seguinte irregularidade: 
'Aplicação de recursos federais em finalidade diversa daquela previamente pactuada, sem autorização prévia do órgão repassador, em benefício do ente federado.'
6.  Os responsáveis arrolados na fase interna foram devidamente comunicados e, diante da ausência de justificativas suficientes para elidir a irregularidade e da não devolução dos recursos, instaurou-se a tomada de contas especial.
7.  No relatório (peça 43) , o tomador de contas concluiu que o prejuízo importaria no valor original de R$ 352.680,97, imputando-se a responsabilidade a Waldomiro Alves Filho, ex-prefeito do município de Pracinha, no período de 1/1/2009 a 31/12/2016, na condição de gestor dos recursos, e o município de Pracinha/SP, na condição de compromissado. 
8.  Em 14/10/2020, a Controladoria-Geral da União emitiu o relatório de auditoria (peça 46) , em concordância com o relatório do tomador de contas. O certificado de auditoria e o parecer do dirigente do órgão de controle interno concluíram pela irregularidade das presentes contas (peças 47 e 48) .
9.  Em 20/10/2020, o ministro responsável pela área atestou haver tomado conhecimento das conclusões contidas no relatório e certificado de auditoria, bem como do parecer conclusivo do dirigente do órgão de controle interno, manifestando-se pela irregularidade das contas, e determinou o encaminhamento do processo ao Tribunal de Contas da União (peça 49) .
10.  Na instrução inicial (peça 53) , analisando-se os documentos nos autos, concluiu-se pela necessidade de realização de citação e audiência para as seguintes irregularidades: 
10.1.  Irregularidade 1: aplicação de recursos federais em finalidade diversa daquela previamente pactuada, sem autorização prévia do órgão repassador, em benefício do ente federado, e não apresentação à época de todos os documentos necessários para a análise técnica do órgão repassador em relação ao objeto executado (item V do Parecer Técnico 2015_395_PT_DRR_ACN registra as pendências para avaliação do projeto básico) .
10.1.1.  Evidências da irregularidade: documentos técnicos presentes no processo (peças 3, 26, 27, 29 e 41) .
10.1.2.  Normas infringidas: art 37, caput, c/c o art. 70, da Constituição Federal, art. 93 do Decreto-lei 200/1967, art. 66 do Decreto 93.872/1986, arts. 6º e 7º da Lei 8.666/1993, arts. 2º e 3º Resolução 361/1991 do CONFEA, art. 127 da Lei 12.309/2010.
10.1.3.  Débitos relacionados ao responsável município de Pracinha - SP:
	Data de ocorrência
	Valor histórico (R$) 
	Identificador

	8/4/2011
	360.000,00
	D1

	27/9/2013
	7.319,03
	C1

10.1.4.  Cofre credor: Tesouro Nacional.
10.1.5.  Responsável: Município de Pracinha/SP.
10.1.5.1.  Conduta: beneficiar-se indevidamente de recursos federais para realização de ações específicas, no âmbito do instrumento em questão, cuja finalidade foi desvirtuada em prol do ente federado, e não apresentar todos os documentos necessários para a análise técnica do órgão repassador em relação ao objeto executado (item V do Parecer Técnico 2015_395_PT_DRR_ACN registra as pendências para avaliação do projeto básico) .
10.1.5.2.  Nexo de causalidade: o benefício indevido dos recursos federais resultou no desvio de finalidade na aplicação dos recursos do instrumento. A ausência da documentação impossibilitou ao órgão repassador realizar a análise técnica em relação ao objeto executado.
10.1.5.3.  Culpabilidade: não há excludentes de ilicitude, de culpabilidade e de punibilidade; é razoável supor que o administrador responsável pela pessoa jurídica tinha consciência da ilicitude de sua conduta; era exigível conduta diversa da praticada, qual seja, utilizar por meio dos seus gestores os recursos financeiros disponíveis na finalidade específica para a qual foram destinados e apresentar a documentação completa acerca da execução do objeto. 
10.1.6.  Encaminhamento: citação.
10.2.  Irregularidade 2: aplicação de recursos federais em finalidade diversa daquela previamente pactuada, sem autorização prévia do órgão repassador, e não apresentação à época de todos os documentos necessários para a análise técnica do órgão repassador em relação ao objeto executado (item V do Parecer Técnico 2015_395_PT_DRR_ACN registra as pendências para avaliação do projeto básico) .
10.2.1.  Evidências da irregularidade: documentos técnicos presentes no processo (peças 1, 26, 27, 29 e 41) .
10.2.2.  Normas infringidas: art 37, caput, c/c o art. 70, da Constituição Federal, art. 93 do Decreto-lei 200/1967, art. 66 do Decreto 93.872/1986, arts. 6º e 7º da Lei 8.666/1993, arts. 2º e 3º Resolução 361/1991 do CONFEA, art. 127 da Lei 12.309/2010.
10.2.3.  Responsável: Waldomiro Alves Filho.
10.2.3.1.  Conduta: aplicar recursos federais transferidos em finalidade diversa daquela previamente pactuada no âmbito do instrumento em questão, sem autorização prévia do órgão repassador, e não apresentar todos os documentos necessários para a análise técnica do órgão repassador em relação ao objeto executado (item V do Parecer Técnico 2015_395_PT_DRR_ACN registra as pendências para avaliação do projeto básico) .
10.2.3.2.  Nexo de causalidade: a conduta descrita permitiu a realização de despesas incompatíveis com a finalidade pactuada no plano de trabalho do instrumento em questão, o que acarreta para o gestor julgamento das contas pela irregularidade e aplicação de multa. Também impossibilitou ao órgão repassador realizar a análise técnica em relação ao objeto executado.
10.2.3.3.  Culpabilidade: não há excludentes de ilicitude, de culpabilidade e de punibilidade; é razoável supor que o responsável tinha consciência da ilicitude de sua conduta; era exigível conduta diversa da praticada, qual seja, aplicar os recursos que lhe foram confiados por intermédio do instrumento em questão exclusivamente nas ações previstas no objeto pactuado. 
10.2.4.  Encaminhamento: audiência.
11.  Após a anuência do corpo dirigente desta unidade técnica (peças 54-55) , a Secex-TCE submeteu ao relator deste feito a proposta em comento, tendo em vista a necessidade de realização da referida audiência, medida saneadora não amparada pela Portaria MinS-WDO 8/2018. 
12.  Por meio de Despacho (peça 56) , o ministro-relator autorizou a realização das medidas saneadoras propugnadas.
13.  Conforme Despacho de Conclusão das Comunicações Processuais (peça 64) , as providências inerentes às comunicações processuais foram concluídas. Regularmente notificados, o município, por meio do prefeito atual, apresentou suas alegações de defesa, enquanto o ex-prefeito Waldomiro não apresentou defesa, permanecendo silente.
14.  Na instrução precedente (peça 66) , verificou-se que o município de Pracinha/SP não logrou afastar a irregularidade a ele imputada após a apresentação das suas alegações de defesa. O ex-prefeito, instado a se manifestar, optou pelo silêncio, configurando a sua revelia. Ao município, em face da impossibilidade de se aferir a boa-fé de ente público beneficiado por transferências voluntárias, foi proposta a fixação de novo e improrrogável prazo para o recolhimento do débito, uma vez rejeitada a defesa apresentada. O julgamento de suas contas será realizado nesta oportunidade, assim como do gestor, inexistindo nos autos elementos que demonstrem a boa-fé ou a ocorrência de outras excludentes de culpabilidade do ex-prefeito. A proposta foi: a) considerar revel o responsável Waldomiro Alves Filho; b) rejeitar as alegações de defesa apresentadas pelo município de Pracinha - SP; c) fixar novo e improrrogável prazo para que o município efetuasse e comprovasse, perante este Tribunal, o recolhimento do débito.
15.  Após a anuência do corpo dirigente da então SecexTCE (peças 67-68) , e a manifestação do de acordo do MP/TCU com o encaminhamento proposto (peça 69) , foi exarado o Acórdão 4140/2022-TCU-Primeira Câmara (excerto à peça 70) , ocasião em que o Tribunal deliberou nos moldes propostos. 
ANÁLISE DOS PRESSUPOSTOS DE PROCEDIBILIDADE DA IN/TCU 71/2012
Avaliação da Ocorrência de Prescrição
16.  Em relação à prescrição, o Supremo Tribunal Federal - STF, no Recurso Extraordinário - RE 636.886, fixou a tese, com repercussão geral reconhecida, de que 'é prescritível a pretensão de ressarcimento ao erário fundada em decisão de Tribunal de Contas' (Tema 899) . Posteriormente, o próprio TCU regulamentou o assunto por meio da Resolução TCU 344, de 11/10/2022, publicada em 21/10/2022, à luz do disposto na Lei 9.873/1999, estabelecendo que 'prescrevem em cinco anos as pretensões punitiva e de ressarcimento' nos processos de controle externo, conforme o art. 2º, da referida norma.
17.  Quanto ao termo inicial da contagem do prazo prescricional, o art. 4º prevê o seguinte:
'Art. 4° O prazo de prescrição será contado:
I - da data em que as contas deveriam ter sido prestadas, no caso de omissão de prestação de contas;
II - da data da apresentação da prestação de contas ao órgão competente para a sua análise inicial;
III - do recebimento da denúncia ou da representação pelo Tribunal ou pelos órgãos de controle interno, quanto às apurações decorrentes de processos dessa natureza;
IV - da data do conhecimento da irregularidade ou do dano, quando constatados em fiscalização realizada pelo Tribunal, pelos órgãos de controle interno ou pelo próprio órgão ou entidade da Administração Pública onde ocorrer a irregularidade;
V - do dia em que tiver cessado a permanência ou a continuidade, no caso de irregularidade permanente ou continuada.'
18.  No que se refere às causas de interrupção da prescrição, o art. 5º dispõe:
'Art. 5º A prescrição se interrompe:
I - pela notificação, oitiva, citação ou audiência do responsável, inclusive por edital; 
II - por qualquer ato inequívoco de apuração do fato;
III - por qualquer ato inequívoco de tentativa de solução conciliatória; 
IV - pela decisão condenatória recorrível.
§ 1° A prescrição pode se interromper mais de uma vez por causas distintas ou por uma mesma causa desde que, por sua natureza, seja repetível no curso do processo.
§ 2° Interrompida a prescrição, começa a correr novo prazo a partir do ato interruptivo.
§ 3º Não interrompem a prescrição o pedido e concessão de vista dos autos, emissão de certidões, prestação de informações, juntada de procuração ou subestabelecimento e outros atos de instrução processual de mero seguimento do curso das apurações.'
19.  No caso concreto, o termo inicial da contagem do prazo prescricional ocorreu em 3/5/2013, data da apresentação da prestação de contas ao órgão competente (art. 4°, II; peça 5, p. 3; peça 19) .
20.  Ademais, verificam-se, nos presentes autos, os seguintes eventos processuais interruptivos da prescrição, ocorridos tanto na fase interna, quanto na fase externa desta TCE:
20.1.  fase interna:
a)   Informação Técnica FPNF - 015/2013/DRR, de 4/6/2013;
b)   Parecer Técnico 2015_395_PT_DRR_ACN (peça 26) , de 12/8/2015; 
c)   Notificação ao então Prefeito sobre a glosa técnica (peças 17-18) , com aviso de recebimento em 3/11/2015;
d)   Ofício 48/2016 da prefeitura apresentando defesa em relação ao parecer técnico (peça 25) , de 8/3/2016;
e)   Despacho DAI (0613690) , de 27/7/2018 (peça 27, p. 5) , solicita emissão de parecer técnico definitivo, conforme § 4º do art. 4º da Portaria MI 88/2012;
f)    Parecer 7/2019/COA (MDR) /CGEA (MDR) /DOP (MDR) /SEDEC (MDR) (peça 27) , de 19/2/2019;
g)    Nos Relatórios de Tomada de Contas Especial 24/2020 (peça 43) e 12/2020 (peça 41) , de 29/5/2020 e 8/10/2020;
20.2.  fase externa:
a)   autuação do processo no TCU, em 4/11/2020;
b)   Despacho autorizando a citação e audiência (peça 56) , em 16/3/2021;
c)   Acórdão 4140/2022-TCU-Primeira Câmara, de 26/7/2022;
d)   Despacho acolhendo o expediente do município como mera petição e recebendo os elementos apresentados como complementares de defesa, em 14/10/2022. 
21.  Ao se analisar o termo inicial da contagem do prazo de prescrição, bem como a sequência de eventos processuais indicados no item anterior, os quais têm o condão de interromper a fluência do prazo prescricional, nos termos do art. 5º da Resolução TCU 344/2022, conclui-se que não houve o transcurso do prazo de 5 (cinco) anos entre cada evento processual e o seguinte. Portanto, levando-se em consideração o entendimento do STF acima mencionado, bem como a vigente regulamentação do Tribunal, não ocorreu, nos autos, a prescrição da pretensão sancionatória e ressarcitória para o TCU.
Avaliação da Prescrição Intercorrente no Âmbito do Tribunal
22.  A Resolução TCU 344, de 11 de outubro de 2022, estabelece que:
'Art. 8º Incide a prescrição intercorrente se o processo ficar paralisado por mais de três anos, pendente de julgamento ou despacho, sem prejuízo da responsabilidade funcional decorrente da paralisação, se for o caso. 
§ 1° A prescrição intercorrente interrompe-se por qualquer ato que evidencie o andamento regular do processo, excetuando-se pedido e concessão de vista dos autos, emissão de certidões, prestação de informações, juntada de procuração ou subestabelecimento e outros atos que não interfiram de modo relevante no curso das apurações.
§ 2° As causas suspensivas e interruptivas da prescrição principal também suspendem ou interrompem a prescrição intercorrente.'
23.  Levando-se em consideração a vigente regulamentação do Tribunal, bem como os eventos processuais interruptivos da prescrição na fase externa, relacionados no item 15 acima, conclui-se que não houve o transcurso do prazo de 3  (três) anos entre cada evento processual e o seguinte, e consequentemente não ocorreu a prescrição intercorrente.
Avaliação de Viabilidade do Exercício do Contraditório e Ampla Defesa
24.  Verifica-se que não houve o transcurso de mais de dez anos desde o fato gerador sem que tenha havido a notificação dos responsáveis pela autoridade administrativa federal competente (art. 6º, II, c/c art. 19 da IN/TCU 71/2012, modificada pela IN/TCU 76/2016) , uma vez que o fato gerador da irregularidade sancionada ocorreu em 8/4/2011, e os responsáveis foram notificados sobre as irregularidades pela autoridade administrativa competente conforme segue:
24.1.  Waldomiro Alves Filho, por meio do ofício acostado à peça 17, recebido em 3/11/2015, conforme AR (peça 18) .
24.2.  Prefeitura Municipal de Pracinha/SP, por meio do ofício acostado à peça 23, recebido em 5/4/2019, conforme AR (peça 24) .
Valor de Constituição da TCE
25.  Verifica-se, ainda, que o valor atualizado do débito apurado (sem juros) em 1/1/2017 é de R$ 515.832,68, portanto superior ao limite mínimo de R$ 100.000,00, na forma estabelecida conforme os arts. 6º, I, e 19 da IN/TCU 71/2012, modificada pela IN/TCU 76/2016. 
OUTROS PROCESSOS/DÉBITOS NOS SISTEMAS DO TCU COM OS MESMOS RESPONSÁVEIS
26.  Informa-se que foram encontrados processos no Tribunal com um dos responsáveis:
	Responsável
	Processo

	Waldomiro Alves Filho
	Processo 001.501/2023-2 [CBEX, aberto, 'Cobrança executiva de multa originária do (s) AC (s) AC-1.736-8/2022-1C referente ao TC Processo 006.639/2021-6']
Processo 001.499/2023-8 [CBEX, aberto, 'Cobrança executiva de débito originária do (s) AC (s) AC-1.736-8/2022-1C referente ao TC Processo 006.639/2021-6']
Processo 006.639/2021-6 [TCE, aberto, 'TCE instaurada pelo (a) Ministério do Desenvolvimento Regional em razão de Não comprovação da regular aplicação dos recursos repassados pela União, Termo de compromisso TERMO COMP 0366/2010, firmado com o/a MINISTERIO DO DESENVOLVIMENTO REGIONAL, Siafi/Siconv 662082, função SEGURANCA PUBLICA, que teve como objeto Recuperação de estradas urbanas e rurais (nº da TCE no sistema: 2882/2020) ']

27.  A tomada de contas especial está, assim, devidamente constituída e em condição de ser instruída.
EXAME TÉCNICO
28.  O ente municipal foi notificado do Acórdão 4140/2022-TCU-Primeira Câmara (peça 70) e tomou ciência da notificação da dívida em 3/12/2021, conforme Ofício 39310/2022-TCU/Seproc e respectivo aviso de recebimento (peças 74 e 76) .
29.  O município apresentou peça nominada 'pedido de reconsideração' em face do mencionado acórdão, acompanhada de documentação (peças 79-81) .
30.  A Secretaria de Recursos (Serur) propôs receber o expediente como mera petição e negar seguimento, em razão do não cabimento de recurso de reconsideração no caso (peças 82-84) . Foi proposto o seguinte, in verbis:
'1. receber o expediente como mera petição e negar seguimento, em razão do não cabimento de recurso de reconsideração em face de decisão que rejeita alegações de defesa e fixa novo e improrrogável prazo para recolhimento do débito, nos termos dos artigos 201, § 1º; 279, caput; e 285, caput do RI/TCU; 
2. receber as peças 79-81 como elementos complementares de defesa, nos termos do art. 279, parágrafo único, do RI/TCU e do art. 23, § 2º, da Resolução/TCU 36/95; 
3. encaminhar os autos ao Gabinete do Exmo. ministro-relator do processo, ministro Weder de Oliveira, com fundamento no artigo 157, § 4º, do RI/TCU; e 
4. à unidade técnica de origem, dar ciência à peticionária e aos órgãos/entidades interessados do teor do despacho que vier a ser adotado.'
31.  O posicionamento alvitrado pela Serur foi acolhido pelo relator, que determinou a restituição dos autos à SecexTCE para as providências cabíveis (peça 87) .
32.  Conforme despacho de conclusão das comunicações processuais (peças 90-91) , as providências inerentes às comunicações processuais relacionadas ao acórdão foram concluídas com validade da ciência dos responsáveis.
33.  Passa-se à análise dos 'elementos complementares de defesa' apresentados pelo ente municipal para fins do julgamento final das contas.
34.  O município alega que o recurso repassado pelo Ministério do Desenvolvimento Regional foi analisado junto ao processo judicial sob a numeração 0000459-85.2016.4.03.6122 - 1ª Vara Federal de Tupã. Informa que a ação judicial fora julgada improcedente e transitou em julgado em 10/3/2022, conforme certidão anexada à defesa. Requer a reconsideração do acórdão, absolvendo a municipalidade da imputação que lhe pesa (peça 79) .
35.  Percebe-se, do teor da sentença apresentada relativa àquele processo judicial (peça 80) , que se trata de ação por improbidade administrativa impetrada pelo Ministério Público Federal. A sentença transitou em julgado, consoante a certidão apresentada (peça 81) . Transcrevem-se alguns trechos da sentença judicial, para a análise deste feito:
'Assim, não vislumbro a prática de ato doloso ou culposo de improbidade administrativa no que tange à exposição dos motivos para repasse dos valores.
 (...) 
Ainda que possa haver dúvidas quanto à plena regularidade dos fatos constados, se ausente prova de conluio, prejuízo aos cofres públicos ou enriquecimento ilícito, oriundo de conduta culposa ou dolosa do agente público, descabe cogitar a aplicação da lei de improbidade administrativa, cujo escopo essencial é a responsabilização do agente público (e do particular envolvido) desonesto, corrupto, e não o sancionamento de toda e qualquer conduta funcional que se aparente reprovável.
 (...) 
Em suma, não restou comprovada a prática de ato doloso, ou ao menos culposo, com o intuito de causar lesão ao erário consistente em perda patrimonial, desvio, apropriação, malbaratamento ou dilapidação dos bens ou haveres da União, a ensejar a condenação dos requeridos pelos atos ímprobos, de modo que devem ser rejeitados os pedidos iniciais.'
36.  A existência da ação civil de improbidade administrativa em curso na Justiça Federal já fora noticiada pelo município quando da apresentação de suas alegações de defesa. O fato de ter transitado em julgado não modifica a análise discorrida na instrução precedente (peça 66) , a seguir relatada.
37.  O TCU possui jurisdição e competência próprias estabelecidas pela Constituição Federal e pela sua Lei Orgânica (Lei 8.443/92) . Dessa forma, a existência de ação judicial sobre mesma matéria não obsta o exercício do controle externo, dado o princípio da independência das instâncias cível, penal e administrativa. Somente teria influência no processo em exame a ação penal em que fossem absolvidos os responsáveis pela negativa de autoria ou inocorrência do fato, caso em que as demais esferas devem acatar a decisão adotada no âmbito do juízo penal.
38.  Esse entendimento é pacífico no TCU, sendo exemplos os Acórdão 2067/2015-TCU-Plenário, 2.613/2015-Plenário, 2.437/2015-Plenário, 541/2015-Plenário, 1.529/2015-1ª Câmara, entre outros.
39.  Ou seja, a jurisprudência do TCU é firme no sentido de garantir a independência das instâncias, admitindo-se apenas influência da esfera penal, e somente quando a sentença definitiva decidir pela negação da autoria ou da materialidade, ou seja, quando entender que o fato não ocorreu ou que o autor não foi aquele indicado no processo.
40.  Defende a jurisprudência do Tribunal que a mesma conduta pode gerar consequências diferentes em cada uma das instâncias, tendo em vista a natureza própria de cada uma delas, como se depreende do enunciado do Acórdão 344/2015-TCU-Plenário, relatado pelo ministro Walton Alencar Rodrigues, assim dispondo:
'A independência entre as instâncias permite que uma mesma conduta seja valorada de forma diversa, em ações de natureza penal, civil e administrativa. A ação por improbidade administrativa, de natureza civil, não vincula o juízo de valor formado na seara administrativa. Apenas a sentença absolutória no juízo penal fundada no reconhecimento da inexistência material do fato tem habilidade para repercutir no TCU e afastar a imposição de obrigações e sanções de natureza administrativa.'
41.  Nesse sentido, é o enunciado do Acórdão 2067/2015-TCU-Plenário, relatado pelo ministro Bruno Dantas, decidindo com base no seguinte entendimento: 'A absolvição criminal só afasta a responsabilidade administrativa e cível quando for reconhecida ou provada a inexistência do fato ou a negativa da autoria em relação ao responsável (art. 935 do Código Civil) '.
42.  Entende-se que no caso em comento a sentença judicial não se refere a processo penal, já que a natureza jurídica da improbidade administrativa é civil-administrativo. Nessa linha, como não trata de processo penal, não tem o condão de negar a autoria ou de certificar a inexistência do fato.
43.  Sobre esse tema, o Supremo Tribunal Federal tem apoiado a tese da independência entre as instâncias administrativa e penal (Mandados de Segurança 26.969-DF e 25.880-DF) , no que é acompanhado pelo Superior Tribunal de Justiça (MS 7080-DF, MS 7138-DF e 7042-DF) , corroborando, por extensão, o entendimento esposado por esta Corte de Contas.
44.  Nesse sentido são os Acórdão 3036/2015-TCU-Plenário, 10.042/2015-2ª Câmara, 7.7521ª Câmara, 7.475/2015-1ª Câmara, 7.123/2014-1ª Câmara.
45.  Assim, não cabe a suspensão ou modificação do entendimento que fora esposado neste processo, considerando que a existência, por si só, de ação judicial sobre os fatos objeto de análise pelo TCU não gera relação de prejudicialidade, por força da independência das instâncias. Naquele processo judicial, como destacado nas transcrições da sentença anteriormente, não se constatou a prática de ato a ensejar a condenação por improbidade administrativa, matéria não afeta ao presente processo.
46.  Por fim, vale anotar que o TCU se atém precipuamente à ocorrência de desfalque ou desvio de dinheiros, bens ou valores públicos, ou, ainda, à prática de qualquer ato ilegal, ilegítimo ou antieconômico de que resulte dano ao Erário, não sendo competência sua manifestar-se sobre a ocorrência ou não de ato de improbidade administrativa. 
47.  Também não comporta à espécie qualquer ilação à luz da Lei 8.429/1992, que trata da ação de improbidade administrativa, eis que a atuação do TCU, nos casos como este, tem como objetivo julgar a responsabilidade do gestor de recursos públicos, decorrente da prática de atos de gestão ilegal, ilegítimo ou antieconômico, conforme os ditames constitucionais e legais. 
48.  Ressalte-se que, quando o ato se reveste de improbidade, é o Ministério Público que ajuíza a Ação de Improbidade Administrativa prevista na Lei 8.429/1992, cujas principais sanções estão mencionadas na Constituição (art. 37, § 4º) , quais sejam: suspensão dos direitos políticos, perda da função pública, indisponibilidade dos bens e ressarcimento ao Erário na forma e gradação postas nessa Lei. Nesses casos, faz-se, sim, necessário que o bem jurídico 'moralidade administrativa' seja ferido e que haja caracterização de dolo ou culpa do agente público ou privado, juízo este não requerido quando se trata de julgamento de contas pelo TCU.
49.  Indicados os elementos da irregularidade atribuída ao município, não carecia a presença de dolo ou má-fé para sua responsabilização, tampouco de ato de improbidade praticado pelo gestor à época, conforme abordado anteriormente. A análise efetuada pautou-se na responsabilização subjetiva, responsabilidade essa aplicada no âmbito do TCU, no caso de dano ao erário. Portanto, a responsabilidade do ente municipal no presente caso ficou devidamente configurada a partir da conduta culposa a ele atribuída (que poderia ser afastada se os argumentos da defesa lograssem êxito em elidir a irregularidade a ele imputada, o que não ocorreu) .
50.  Ante o exposto, mantém-se o entendimento de que as alegações de defesa do município devem ser rejeitadas, persistindo a irregularidade a ele imputada e, por conseguinte, o débito que lhe fora atribuído neste processo. Deixa-se de propor a rejeição das alegações de defesa, uma vez que já ocorreu quando do Acórdão 4140/2022-TCU-Primeira Câmara (peça 70) .
51.  O município não recolheu a quantia do débito aos cofres do Tesouro Nacional, após o prazo que lhe fora concedido. Por via de consequência, a ausência dessa liquidação leva ao julgamento pela irregularidade das contas, com imputação de débito, a ser atualizado monetariamente e acrescido de juros moratórios, situação que foi expressamente informada ao município no 39310/2022-TCU/Seproc (peça 74) . 
52.  Dessa forma, tendo em vista que o município de Pracinha/SP, mesmo depois de lhe ter sido concedido novo prazo para recolhimento do débito, não recolheu as quantias apontadas, cumpre ao TCU julgar irregulares suas contas e condená-lo a ressarcir o débito, atualizado monetariamente e acrescido dos juros moratórios.
Dolo ou Erro Grosseiro no TCU (art. 28 da LINDB) 
53.  Cumpre avaliar, por fim, a caracterização do dolo ou erro grosseiro, no caso concreto, tendo em vista a diretriz constante do art. 28 do Decreto-lei 4.657/1942 (Lei de Introdução à Normas do Direito Brasileiro - LINDB) acerca da responsabilização de agentes públicos no âmbito da atividade controladora do Estado. Desde a entrada em vigor da Lei 13.655/2018 (que inseriu os artigos 20 ao 30 ao texto da LINDB) , essa análise vem sendo incorporada cada vez mais aos acórdãos do TCU, com vistas a aprimorar a individualização das condutas e robustecer as decisões que aplicam sanções aos responsáveis. 
54.  Acerca da jurisprudência que vem se firmado sobre o tema, as decisões até o momento proferidas parecem se inclinar majoritariamente para a equiparação conceitual do 'erro grosseiro' à 'culpa grave'. Para fins do exercício do poder sancionatório do TCU, tem-se considerado como erro grosseiro o que resulta de grave inobservância do dever de cuidado e zelo com a coisa pública (Acórdão 2391/2018-TCU-Plenário, relator: Benjamin Zymler, Acórdão 2924/2018-TCU-Plenário, relator: José Mucio Monteiro, Acórdão 11762/2018-TCU-Segunda Câmara, relator: Marcos Bemquerer, e acórdãos 957/2019, 1.264/2019 e 1.689/2019, todos do Plenário, relator Augusto Nardes) . 
55.  Quanto ao alcance da expressão 'erro grosseiro', o ministro Antônio Anastasia defende que o correto seria considerar 'o erro grosseiro como culpa grave, mas mantendo o referencial do homem médio' (Acórdão 2012/2022-TCU-Segunda Câmara) . Desse modo, incorre em erro grosseiro o gestor que falha gravemente nas circunstâncias em que não falharia aquele que emprega um nível de diligência normal no desempenho de suas funções, considerando os obstáculos e dificuldades reais que se apresentavam à época da prática do ato impugnado (art. 22 da LINDB) . 
56.  No caso em tela, a irregularidade consistente à 'aplicação de recursos federais em finalidade diversa daquela previamente pactuada, sem autorização prévia do órgão repassador, em benefício do ente federado' configura violação às regras legais  (art 37, caput, c/c o art. 70, da Constituição da República Federativa do Brasil, art. 93 do Decreto-lei 200/1967, art. 66 do Decreto 93.872/1986, arts. 6º e 7º da Lei 8.666/1993, arts. 2º e 3º Resolução 361/1991 do CONFEA, art. 127 da Lei 12.309/2010. Depreende-se, portanto, que a conduta do responsável se distanciou daquela que seria esperada de um administrador médio, a revelar grave inobservância no dever de cuidado no trato com a coisa pública, num claro exemplo de erro grosseiro a que alude o art. 28 da LINDB (Acórdão 1689/2019-TCU-Plenário, relator min. Augusto Nardes; Acórdão 2924/2018-TCU-Plenário, relator min. José Mucio Monteiro; Acórdão 2391/2018-TCU-Plenário, relator min. Benjamin Zymler) . 
CONCLUSÃO
57.  Mediante o Acórdão 4140/2022-TCU-Primeira Câmara, de relatoria do ministro Weder de Oliveira, o Tribunal concedeu novo e improrrogável prazo para o município de Pracinha/SP recolher aos cofres do Tesouro Nacional a quantia do débito a ele atribuída. No entanto, o referido município não procedeu ao recolhimento. 
58.  Assim, com fundamento nos arts. 1º, I, 16, III, 'b' e 'c', 19 e 23, III, e 57 da Lei 8.443/1992, e com arts. 1º, I, 209, II e III, 210 e 214, III, do RI/TCU, as contas daquele município devem ser julgadas irregulares e o ente municipal deve condenado a ressarcir a quantia especificada, atualizada monetariamente e acrescida dos juros de mora.
59.  O ex-prefeito, instado a se manifestar, optou pelo silêncio, configurando a revelia, nos termos do § 3º, do art. 12, da Lei 8.443/1992. Inexistem nos autos elementos que demonstrem a sua boa-fé ou a ocorrência de outras excludentes de culpabilidade, cabendo o julgamento irregular de suas contas, aplicando-lhe a multa prevista no art. 58 da Lei 8.443/1992 (exame já realizado à peça 66, itens 26-33) .
PROPOSTA DE ENCAMINHAMENTO
60.  Ante o exposto, submetem-se os autos à apreciação, para envio ao Ministério Público junto ao TCU, e posterior encaminhamento ao Gabinete do Exmo. Sr. ministro-relator Weder de Oliveira, com a seguinte proposta:
60.1.  julgar irregulares, nos termos dos arts. 1º, I, 16, III, 'b' e 'c', da Lei 8.443/1992, c/c os arts. 19 e 23, III, da mesma Lei, e com arts. 1º, I, 209, II e III, 210 e 214, III, do RI/TCU, as contas do município de Pracinha/SP, condenando-o ao pagamento da importância a seguir especificada, atualizada monetariamente e acrescida dos juros de mora, calculada a partir da data discriminada até a data da efetiva quitação do débito, fixando-lhe o prazo de quinze dias, para que comprove, perante o Tribunal, o recolhimento da referida quantia aos cofres do Tesouro Nacional, nos termos do art. 23, III, 'a', da citada lei, c/c o art. 214, III, 'a', do RI/TCU;
	Data de ocorrência
	Valor histórico (R$) 
	Identificador da parcela

	8/4/2011
	360.000,00
	D1

	27/9/2013
	7.319,03
	C1

Valor atualizado do débito (com juros) em 22/2/2023: R$ 744.769,78.
60.2.  julgar irregulares, nos termos dos arts. 1º, I, 16, III, 'b', da Lei 8.443/1992, c/c os arts. 19, parágrafo único, e 23, III, da mesma lei, as contas do responsável Waldomiro Alves Filho, aplicando-lhe a multa prevista no art. 58, I, da Lei 8.443/1992, c/c o art. 268 do RI/TCU, fixando-lhe o prazo de quinze dias, a contar da respectiva notificação, para que comprove, perante o Tribunal (art. 214, III, 'a', do RI/TCU) , o recolhimento da dívida aos cofres do Tesouro Nacional, atualizada monetariamente desde a data deste acórdão até a data do efetivo recolhimento, se paga após o vencimento, na forma da legislação em vigor;
60.3.  autorizar, desde logo, a cobrança judicial das dívidas, caso não atendidas a notificação, na forma do disposto no art. 28, II, da Lei 8.443/1992;
60.4.  autorizar, desde logo, se requerido, com fundamento no art. 26, da Lei 8.443, de 1992, c/c o art. 217, §§ 1º e 2º do RI/TCU, o parcelamento da (s) dívida (s) em até 36 parcelas, incidindo, sobre cada parcela, corrigida monetariamente, os correspondentes acréscimos legais, fixando-lhes o prazo de quinze dias, a contar do recebimento da notificação, para comprovarem, perante o Tribunal, o recolhimento da primeira parcela, e de trinta dias, a contar da parcela anterior, para comprovarem os recolhimentos das demais parcelas, devendo incidir, sobre cada valor mensal, atualizado monetariamente, os juros de mora devidos, no caso do débito, na forma prevista na legislação em vigor, alertando os responsáveis de que a falta de comprovação do recolhimento de qualquer parcela importará o vencimento antecipado do saldo devedor, nos termos do § 2º do art. 217 do RI/TCU.
60.5.  enviar cópia do acórdão a ser prolatado à Procuradoria da República no Estado de São Paulo, nos termos do § 3º do art. 16 da Lei 8.443/1992, c/c o § 7º do art. 209 do RI/TCU, para adoção das medidas cabíveis;
60.6.  enviar cópia do acórdão que vier a ser proferido ao Ministério da Integração e do Desenvolvimento Regional e aos responsáveis, para ciência; 
60.7.  informar à Procuradoria da República no Estado de São Paulo, ao Ministério da Integração e do Desenvolvimento Regional e aos responsáveis que a presente deliberação, acompanhada do Relatório e do Voto que a fundamenta, está disponível para a consulta no endereço www.tcu.gov.br/acordaos, além de esclarecer que, caso requerido, o TCU poderá fornecer sem custos as correspondentes cópias, de forma impressa; e 
60.8.  informar à Procuradoria da República no Estado de São Paulo que, nos termos do parágrafo único do art. 62 da Resolução TCU 259/2014, os procuradores e membros do Ministério Público credenciados nesta Corte podem acessar os presentes autos de forma eletrônica e automática, ressalvados apenas os casos de eventuais peças classificadas como sigilosas, as quais requerem solicitação formal.".
O MP/TCU, representado pela procuradora-geral Cristina Machado da Costa e Silva, manifestou-se de acordo com a proposta da unidade instrutiva[footnoteRef:3]. [3:  Peça 95.] 
É o relatório.

Juliana Kenei Amadio Silva Bressan (OAB/SP 289.794), representando município de Pracinha/SP.

Procuradora-Geral Cristina Machado da Costa e Silva.

TOMADA DE CONTAS ESPECIAL. EXTINTO MINISTÉRIO DO DESENVOLVIMENTO REGIONAL. TERMO DE COMPROMISSO PARA RECUPERAÇÃO DE ESTRADAS RURAIS E VIAS URBANAS. DESVIO DE FINALIDADE NA REALIZAÇÃO DAS DESPESAS COM OS RECURSOS REPASSADOS. CITAÇÃO. REVELIA DO EX-PREFEITO. REJEIÇÃO DAS ALEGAÇÕES DE DEFESA DO MUNICÍPIO DE PRACINHA/SP. CONCESSÃO DE NOVO E IMPRORROGÁVEL PRAZO AO MUNICÍPIO PARA RECOLHIMENTO DA DÍVIDA QUE LHE FOI IMPUTADA. NÃO RECOLHIMENTO DA DÍVIDA. CONTAS IRREGULARES DO MUNICÍPIO E DO EX-PREFEITO. DÉBITO PARA O MUNICÍPIO. MULTA AO EX-PREFEITO. AUSÊNCIA DE MULTA AO MUNICÍPIO POR SE TRATAR DE ENTE FEDERADO. COMUNICAÇÕES.

TOMADA DE CONTAS ESPECIAL (TCE)

Unidade de Auditoria Especializada em Tomada de Contas Especial (AudTCE).

Em exame, tomada de contas especial instaurada pelo extinto Ministério do Desenvolvimento Regional em desfavor do Sr. Waldomiro Alves Filho, ex-prefeito do município de Pracinha/SP (gestão 1º/1/2009 a 31/12/2012 e 1º/1/2013 a 31/12/2016) , em razão da não comprovação da regular aplicação dos recursos repassados pela União por meio do termo de compromisso 37/2011, firmado entre o extinto Ministério da Integração Nacional e o ente municipal, que teve por objeto a recuperação de estradas rurais e vias urbanas naquele município.
O ajuste foi assinado no valor de R$ 600.000,00, sem previsão de contrapartida. Teve vigência de 15/3/2011 a 13/3/2012, com prazo final para prestação de contas encerrado em 12/4/2012[footnoteRef:2]. Do referido valor, contudo, houve a liberação de apenas R$ 360.000,00, em 8/4/2011[footnoteRef:3]. [2:  Art. 14 do Decreto 7.257/2010 - Portaria GM/MI 155-F, de 15/3/2019 (peça 3) .]  [3:  Peça 11.] 
Conforme o plano de trabalho, a proposta de ajuste encaminhada ao ministério tinha como objetivo obter recursos para a recuperação de vias que haviam sofrido danos decorrentes do excesso de chuva[footnoteRef:4] ocorrido entre o final de dezembro de 2010 e o início de 2011[footnoteRef:5]. [4:  Peça 1.]  [5:  Peça 80, p. 7.] 
Na análise da prestação de contas, verificou-se que, "embora tenha sido constatado que as obras foram 100% executadas, o motivo da glosa reside no fato de que houve desvio de funcionalidade, uma vez que não havia justificativas para solicitar recursos financeiros para reconstruir ou reparar uma área do município que sequer foi atingida pelas chuvas"[footnoteRef:6]. [6:  Nota técnica 8/2020/DTCE/CDTCE/CGPC/DIORF/SECOG/Gabinete SE-MDR (peça 40) .] 
O responsável arrolado na fase interna foi notificado e, diante da ausência de justificativas suficientes para elidir a irregularidade e da não devolução dos recursos, instaurou-se a tomada de contas especial.
O ministério impugnou as despesas no valor total repassado, descontado o montante de R$ 7.319,03, devolvido em 27/9/2013, tendo sugerido a abertura de TCE. O tomador de contas concluiu atribuiu a responsabilidade pelo dano ao Sr. Waldomiro Alves Filho[footnoteRef:7], entendimento corroborado pelo órgão de controle interno[footnoteRef:8]. [7:  Relatório do tomador de contas especial complementar 12/2020 (peça 41) .]  [8:  Peças 46-48.] 
Mediante despacho de 16/3/2021[footnoteRef:9], acolhendo a proposta da então SecexTCE, autorizei a citação do município e a audiência do Sr. Waldomiro Alves Filho. [9:  Peça 56.] 
O ex-prefeito permaneceu silente.
O município de Pracinha/SP manifestou-se[footnoteRef:10] alegando a ausência de dano, de ato de improbidade, de dolo ou má-fé por parte da municipalidade ou de qualquer representante. Sustentou, ainda, que este processo deveria ser suspenso em virtude da existência de ação civil de improbidade administrativa em curso na Justiça Federal[footnoteRef:11]. [10:  Peça 63.]  [11:  Processo 0000459-85.2016.4.03.6122.] 
A SecexTCE assinalou que não foram encaminhados elementos aptos a comprovar que os recursos foram utilizados em áreas atingidas pelo excesso de chuva, caracterizando desvio de finalidade em sua utilização, resultando em débito. Quanto à existência de ação judicial, a secretaria ressaltou que, aplica-se o princípio da independência das instâncias.
O município argumentou que, devido aos danos causados pelas fortes chuvas, além do ajuste em questão, foram requeridos "outros recursos na esfera estadual, como Defesa Civil e Estrada 'Melhor Caminho', conseguindo verbas para serem aplicadas na área rural, motivo pelo qual teria destinado parte da verba do presente convênio para parte da cidade que também necessitava de reparos, em razão do mesmo fato que ensejou a solicitação/destinação da verba em comento".
A unidade instrutiva observou que tal argumento reforça o apontamento de desvio de finalidade, uma vez que não se demonstrou que tais obras tenham sido emergenciais decorrentes do desastre.
Assim, a então SecexTCE considerou que havia restado configurada a revelia do exprefeito e que deveria haver a rejeição das alegações de defesa apresentadas pelo município, propondo a concessão de novo e improrrogável prazo para que o município recolhesse a importância devida[footnoteRef:12]. O MP/TCU, representado pela procuradora-geral Cristina Machado da Costa e Silva, anuiu à proposta[footnoteRef:13]. [12:  Peças 66-76.]  [13:  Peça 69.] 
A proposta foi acolhida pelo Tribunal no Acórdão 4140/2022-TCU-Primeira Câmara[footnoteRef:14]. [14:  Peça 70.] 
O município apresentou, em seguida, peça que identificou como "pedido de reconsideração" em face do mencionado acórdão, acompanhada de documentação[footnoteRef:15]. No despacho de 14/10/2022[footnoteRef:16], acatando proposta da antiga Secretaria de Recursos (Serur) , recebi o expediente como mera petição, em razão do não cabimento de recurso de reconsideração no caso, caracterizando-o como elemento complementar de defesa. Em seguida, restituí os autos à SecexTCE, para prosseguimento da análise. [15:  Peças 79-81.]  [16:  Peça 87.] 
Os argumentos trazidos pelo município no referido expediente, no geral, tiveram o mesmo teor das alegações de defesa anteriormente apresentadas.
A Unidade de Auditoria Especializada em Tomada de Contas Especial (AudTCE) , nova responsável técnica pelo processo, após a análise da documentação, deixou consignado que mantinha "o entendimento de que as alegações de defesa do município devem ser rejeitadas, persistindo a irregularidade a ele imputada e, por conseguinte, o débito que lhe fora atribuído neste processo", deixando de propor a rejeição das alegações de defesa, "uma vez que já ocorreu quando do Acórdão 4140/2022-TCU-Primeira Câmara"[footnoteRef:17]. [17:  Peça 92.] 
Conforme relação de atos processuais, elencados no parágrafo 20 da instrução de mérito, com base nos critérios da Resolução TCU 344/2022, a AudTCE demonstrou a inocorrência da prescrição das pretensões sancionatória e ressarcitória a cargo do Tribunal.
Diante disso, a unidade instrutiva, tendo em vista que o município de Pracinha/SP, mesmo depois de lhe ter sido concedido novo prazo para recolhimento da dívida, não efetuou pagamento das quantias apontadas, propôs que suas contas fossem julgadas irregulares, condenando-o ao recolhimento do débito[footnoteRef:18]. Sugeriu, ainda, o julgamento pela irregularidade das contas do ex-prefeito, aplicando-lhe multa fundamentada no art. 58, I, da LO/TCU. [18:  Peças 92-94.] 
O MP/TCU, novamente representado pela procuradora-geral Cristina Machado da Costa e Silva, manifestou-se de acordo com a unidade instrutiva[footnoteRef:19]. [19:  Peça 95.] 
Concordo com a análise empreendida pela AudTCE, acolhida pela representante do MP/TCU, cujos fundamentos adoto como razões de decidir.
Não tendo o município de Pracinha/SP recolhido o valor que lhe foi indicado como devido, resta necessária sua condenação em débito, sendo aplicada multa ao gestor responsável pelo ilícito, em consonância com a jurisprudência desta Corte (Acórdão 1885/2015-TCU-Plenário, 7585/2015-1ª Câmara, 5224/2015-2ª Câmara, 7102/2014-2ª Câmara, 3594/2022-2ª Câmara, entre outros) .
Diante do exposto, manifesto-me pela aprovação do acórdão que ora submeto à apreciação deste colegiado.
TCU, Sala das Sessões, em 16 de maio de 2023.
Weder de Oliveira 
Relator